臺灣士林地方法院民事判決
  111年度訴字第700號
原      告  中國信託商業銀行股份有限公司
法定代理人  利明献  
訴訟代理人  黃彣堯  
被      告  柯范瓊玉
            柯秋麗  
            柯麗玲  
            柯秋美  
            柯彬瑤  
兼  上一人
訴訟代理人  柯莉莉  
上列當事人間請求代位請求分割遺產事件，本院於民國111年6月
22日言詞辯論終結，判決如下：
    主      文
被繼承人柯夢煙所遺如附表一所示遺產，應按如附表二所示應繼
分比例分割為被告與原告之債務人柯志明分別共有。
訴訟費用由被告依如附表二編號二至七所示應繼分比例負擔，餘
由原告負擔。 
    事實及理由
一、原告主張：訴外人柯志明積欠伊新臺幣（下同）107萬8,440
    元及相關利息（下稱系爭債權）。如附表一所示遺產（下稱
    系爭遺產）原為訴外人柯夢煙所有，柯夢煙於民國105年2月
    29日死亡後，由柯志明與被告依附表二所示應繼分共同繼承
    ，惟柯志明已無資力清償系爭債權，且其怠於行使隨時分割
    系爭遺產之權利，伊為保全系爭債權，自得代位柯志明請求
    被告分割系爭遺產，爰依民法第242條、第1164條規定，提
    起本件訴訟等語。並聲明：系爭遺產應予以變價分割，並按
    附表二所示應繼分比例分配價金。　　
二、被告則以：同意分割系爭遺產，然應按附表二所示應繼分比
    例分割為分別共有等語，資為抗辯。　　
三、本院得心證之理由：
㈠、按繼承人有數人時，在分割遺產前，各繼承人對於遺產全部
    為公同共有；繼承人得隨時請求分割遺產。但法律另有規定
    或契約另有訂定者，不在此限，民法第1151條、第1164條分
    別有明定。又民法第242條所定代位權之行使，須債權人如
    不代位行使債務人之權利，其債權即有不能受完全滿足清償
    之虞時，始得為之。倘債之標的與債務人之資力有關，如金
    錢之債，代位權之行使應以債務人陷於無資力或資力不足為
    要件（最高法院101年度台上字第1157號判決意旨參照）。
    經查：
  ⒈原告主張其對柯志明有系爭債權未獲清償，嗣柯夢煙於105年
    2月29日死亡，系爭遺產由柯志明及被告依附表二所示應繼
    分共同繼承，迄今仍維持公同共有關係等情，為被告所不爭
    執，並有本院99年度促字第7338號支付命令暨確定證明書、
    系爭遺產之登記謄本、財政部臺北國稅局遺產稅免稅證明書
    節本、臺北市士林地政事務所111年5月23日北市士地籍字第
    1117009344號函及檢附之柯夢煙繼承登記資料可稽（見本院
    卷第24至40、58至75頁），堪信為真實。
  ⒉而柯志明名下除系爭遺產外，僅有78年出廠、殘值為0元之汽
    車1輛等情，有柯志明之109年度財產所得明細表可考（見本
    院限制閱覽卷宗所附柯志明稅務電子閘門財產所得調件明細
    表），堪認柯志明名下之其他財產顯不足以清償所積欠原告
    之債務。而柯志明繼承系爭遺產後，迄今仍未協議分割，益
    徵柯志明確怠於行使其請求分割遺產之權利，致系爭債權未
    能受完全清償。
  ⒊綜上，柯志明之資力不足以清償其所積欠之債務，並怠於行
    使分割系爭遺產之權利，復酌以系爭遺產未見有何依法律規
    定或依契約訂定不得分割之情形，則原告主張為保全上開債
    權，依民法第242條規定，代位柯志明訴請裁判分割系爭遺
    產，自屬有據，應予准許。　　
㈡、按公同共有物之分割，除法律另有規定外，準用關於共有物
    分割之規定；共有物之分割，依共有人協議之方法行之；分
    割之方法不能協議決定，或於協議決定後因消滅時效完成經
    共有人拒絕履行者，法院得因任何共有人之聲請，命為下列
    之分配：一、以原物分配於各共有人。但各共有人均受原物
    之分配顯有困難者，得將原物分配於部分共有人。二、原物
    分配顯有困難時，得變賣共有物，以價金分配於各共有人；
    或以原物之一部分分配於各共有人，他部分變賣，以價金分
    配於各共有人，民法第830條第2項、第824條第1項及第2項
    分別定有明文。又按公同共有物分割之方法，依民法第830
    條第2項之規定，準用分別共有物分割之規定即以原物分配
    或變賣分割為之；而將遺產之公同共有關係終止改為分別共
    有關係，性質上亦屬於分割遺產方法之一（最高法院82年度
    台上字第748號判決意旨參照）。此外，裁判分割共有物訴
    訟，為形式之形成訴訟，其事件本質為非訟事件，究依何種
    方式為適當，法院有自由裁量之權，雖應斟酌當事人之聲明
    、共有物之性質、經濟效用及全體共有人之利益等公平決之
    ，然不受當事人聲明之拘束。本院審酌被告與柯志明乃公同
    共有附表一所示土地應有部分24分之3，本無從原物分割；
    又被告現住在坐落系爭遺產上門牌號碼臺北市○○區○○○街0段
    00號建物內，為兩造所不爭執（見本院卷第93、108頁），
    足見被告對於系爭遺產仍有生活上密不可分之依存關係，而
    原告代位柯志明提起本件訴訟之目的，僅為求得就柯志明分
    得之遺產聲請強制執行，苟採原告主張之變價分割方式，不
    顧被告原可按其應有部分使用土地之利益，實非妥適，故本
    院認系爭遺產之分割方法應按如附表二所示之應繼分比例分
    割為柯志明與被告分別共有為適當。
四、綜上所述，原告本於前揭原因事實，依民法第242條、第116
    4條規定，代位柯志明請分割系爭遺產，為有理由，應予准
    許。而本院認應將系爭遺產按附表二所示應繼分比例分割為
    柯志明與被告分別共有較為適當。　　
五、末按因共有物分割、經界或其他性質上類似之事件涉訟，由
    敗訴當事人負擔訴訟費用顯失公平者，法院得酌量情形，命
    勝訴之當事人負擔其一部，民事訴訟法第80條之1定有明文
    。而各繼承人均得隨時請求分割遺產，且裁判分割遺產乃形
    成訴訟，法院決定遺產分割之方法時，應斟酌何種分割方法
    較能增進共有物之經濟效益，並兼顧全體繼承人之利益，以
    決定適當之分割方法，不受原告聲明之拘束，亦不因何造起
    訴而有不同。又代位分割遺產之訴，係由原告以自己名義主
    張代位權，以保全債權為目的而行使債務人之遺產分割請求
    權，原告與被告之間實屬互蒙其利。是以，原告代位柯志明
    提起本件訴訟雖有理由，惟本院認關於訴訟費用之負擔，應
    由被告依如附表二編號2至7所示應繼分比例負擔，餘由原告
    負擔，較屬公允，爰諭知訴訟費用之負擔如主文第2項所示
    。　　
六、訴訟費用負擔之依據：民事訴訟法第80條之1。
中　　華　　民　　國　　111 　年　　 7　　月　　13　　日
                  民事第一庭  法  官  黃筠雅
以上正本係照原本作成。
如對本判決上訴，應於判決送達後20日內向本院提出上訴狀，若
委任律師提起上訴者，應一併繳納上訴審裁判費，否則本院得不
命補正逕行駁回上訴。
中　　華　　民　　國　　111 　年　　7 　　月　　15　　日
                              書記官  陳芝箖
附表一：被繼承人柯夢煙之遺產    編號 財產名稱 面積 權利範圍 1 臺北市○○區○○段0○段000地號土地 485平方公尺 24分之3 
　　　　　　　　　　　　　　　　　　　　　　　　　　　　
附表二：柯志明與被告之應繼分比例   編號 姓名 應繼分比例 1 柯志明 7分之1 2 柯范瓊玉 7分之1 3 柯秋麗 7分之1 4 柯麗玲 7分之1 5 柯秋美 7分之1 6 柯彬瑤 7分之1 7 柯莉莉 7分之1